臺灣臺南地方法院民事判決
110年度家繼訴字第76號
原      告  莊雅惠  

訴訟代理人  陳廷瑋律師
            吳鎧任律師
            鄭猷耀律師
上一人
複代理人    蔡宜真律師
被      告  莊謹諭  

            李淑萍  
            李登源  
上列當事人間請求分割遺產事件，本院於民國111年1月18日言詞
辯論終結，判決如下：
    主      文
兩造公同共有如附表一所示被繼承人黃梢之遺產，依如附表一所
示方式分割。
訴訟費用由兩造各依附表二所示應繼分比例負擔。
    事實及理由
一、原告主張略以：兩造為被繼承人黃梢之繼承人，被繼承人黃
    梢所遺如附表一編號1所示不動產，因兩造無法就遺產分割
    達成協議，亦無不能分割之情事，故爰依民法第823條第1項
    及第824條之規定請求分割遺產。而因原告不願再與被告共
    有不動產，故就附表一編號1所示不動產，請求由被告繼承
    並由法院決定被告應給付予原告之補償金，或變價後就所得
    價金由兩造予以分配；至其餘被繼承人黃梢所留之存款，應
    先扣除原告向鈞院聲請限定繼承陳報遺產清冊程序費用新臺
    幣（下同）1,000元，而因被繼承人黃梢所遺如附表一編號2
    所示郵局存款10萬元，已經兩造即被繼承人黃梢之全體繼承
    人共同領出並交由被告李登源，兩造並協議由被告李登源先
    持該筆款項墊付被繼承人黃梢之喪葬費用，待被告李登源領
    取保險金後，再由被告李登源將該筆10萬元存款遺產按應繼
    分交付兩造，故請求依兩造應繼分取得；如附表一編號3及
    編號4所示金融機構存款，則請求依兩造應繼分比例分配取
    得等語。
二、被告部分：
（一）被告莊謹諭陳稱：關於遺產分割方案，被繼承人黃梢所留
      如附表一編號1所示不動產伊想賣掉分現金，其餘遺產則
      依兩造應繼分分配取得。而被繼承人黃梢所遺如附表一編
      號2所示郵局存款10萬元，已經兩造即被繼承人黃梢之全
      體繼承人共同領出並交由被告李登源，兩造並協議由被告
      李登源先持該筆款項墊付被繼承人黃梢之喪葬費用，待被
      告李登源領取保險金後，再由被告李登源將該筆10萬元存
      款遺產按應繼分交付兩造；另被告李淑萍去領附表一編號
      3所示郵局存款時，伊是事後才知道，因為被告李淑萍說
      要先付一些錢，伊也沒有辦法等語。
（二）被告李淑萍陳稱：關於遺產分割方案，對被繼承人黃梢所
      留如附表一編號1所示不動產如何分割伊沒有意見，其餘
      遺產則依兩造應繼分分配取得；而被繼承人黃梢所遺如附
      表一編號2所示郵局存款10萬元，已經兩造即被繼承人黃
      梢之全體繼承人共同領出並交由被告李登源，兩造並協議
      由被告李登源先持該筆款項墊付被繼承人黃梢之喪葬費用
      ，待被告李登源領取保險金後，再由被告李登源將該筆10
      萬元存款遺產按應繼分交付兩造；附表一編號3所示郵局
      存款是父親叫伊去領的，伊領出來的錢去付喪葬過程中救
      護車來載伊母親遺體的費用，後來伊又拿去付其他喪葬費
      用，剩下大概還有7,000多元，伊拿來作為祭拜伊母親的
      費用等語。
（三）被告李登源陳稱：關於遺產分割方案，伊不同意變賣被繼
      承人黃梢所留如附表一編號1所示不動產，因為伊現在住
      在房子裡面；被繼承人黃梢所遺如附表一編號2所示郵局
      存款10萬元是兩造共同領出後交給伊去支付喪葬費，但因
      為保險受益人是伊，伊沒有說要拿保險費去付喪葬費，所
      以並沒有同意領取保險費後要將該10萬元拿出來分，而且
      10萬元也不足支付喪葬費，伊還有拿保險費支付；另被告
      李淑萍去領附表一編號3所示郵局存款時，伊是事後才知
      道，因為的確要付喪葬費，所以伊也不能說什麼等語。
三、得心證之理由：
（一）按繼承人有數人時，在分割遺產前，各繼承人對於遺產全
      部為公同共有；繼承人得隨時請求分割遺產，但法律另有
      規定或契約另有訂定者，不在此限；又公同共有物分割之
      方法，除法律另有規定外，應依關於共有物分割之規定，
      民法第1151條、第1164條、第830條第2項分別定有明文。
      是遺產之公同共有係以遺產之分割為其終局目的，而以公
      同共有關係為暫時之存在，本件原告以遺產分割為由終止
      兩造間之公同共有關係，請求分割被繼承人黃梢之遺產，
      自屬有據。
（二）查原告主張被繼承人黃梢死亡，遺有如附表一所示之遺產
      ，而兩造分別為被繼承人黃梢之繼承人，且兩造就上開遺
      產並無不可分割之協議，亦無因法律規定不能分割之情形
      存在之事實，業據原告提出被繼承人黃梢之戶籍謄本、繼
      承系統表、遺產清冊影本、臺南市政府財政務局房屋稅籍
      證明書影本、郵政儲金存款餘額證明書影本、財政部國稅
      局遺產免稅證明書影本等件為證，是原告主張之前開事實
      堪認為實在。揆諸前開說明，原告訴請法院裁判分割被繼
      承人黃梢之遺產，於法即無不合，應予准許。
（三）按公同共有物分割之方法，除法律另有規定外，應依關於
      共有物分割之規定。共有人就共有物之分割方法不能協議
      決定者，法院得因任何共有人之請求，命為下列之分配：
      ⒈以原物分配於各共有人，但各共有人均受原物之分配顯
      有困難者，得將原物分配於部分共有人。⒉原物分配顯有
      困難時，得變賣共有物，以價金分配於各共有人，或以原
      物之一部分分配於各共有人，他部分變賣，以價金分配於
      各共有人。以原物為分配時，如共有人中，有未受分配，
      或不能按其應有部分受分配者，得以金錢補償之，民法第
      830條第2項、第824條第2項、第3項分別定有明文。又按
      裁判分割共有物，屬形成判決，法院定共有物之分割方法
      ，應斟酌各共有人之意願、共有物之性質、經濟效用、共
      有土地之使用現況，並顧及分割後全體之通路及全體共有
      人之利益等，而本其自由裁量權為公平合理之分配，但並
      不受當事人聲明、主張或分管約定之拘束。查就被繼承人
      黃梢所遺如附表一編號1所示不動產，被告李登源雖不同
      意為變價分割，然參諸被告李登源未就系爭不動產遺產提
      出其他具體之分割方案，並斟酌兩造意願，以及被繼承人
      黃梢所留如附表一編號1所示不動產僅為地上建物，該建
      物坐落之土地亦非兩造所有，故考量該建物整體經濟效用
      ，且為避免該建物未來之產權細分而不利將來使用及分割
      結果之公平性，本院認就附表一編號1所示不動產予以變
      價分割，所得價金並應按附表二所示之應繼分比例分配之
      ，較為適當。再稽之本件被繼承人黃梢所留之郵局存款遺
      產，其中如附表一編號2所示10萬元存款，已經兩造即被
      繼承人黃梢之全體繼承人同意領出並交由被告李登源持有
      ，雖原告與被告莊謹諭、李淑萍均陳稱兩造即被繼承人黃
      梢之全體繼承人已有協議，被繼承人黃梢之喪葬費用應由
      當時尚無法領取之保險金支付，故先由被告李登源持該筆
      款項墊付被繼承人黃梢之喪葬費用，待領取保險金後，再
      由被告李登源將該筆10萬元存款遺產按應繼分交付兩造等
      語，然此為被告李登源所否認，被告李登源並辯稱伊為該
      筆保險金之受益人，伊並未同意用保險金支付被繼承人黃
      梢之喪葬費用等語；審酌上開兩方說法雖互有歧異，然不
      論何方說法為真，均應認目前由被告李登源所持有如附表
      一編號2所示之10萬元現金，尚未經兩造協議分割，自應
      將之列入本件分割之遺產範圍。至原告另主張就被繼承人
      黃梢所留之存款，應先扣除原告向鈞院聲請限定繼承陳報
      遺產清冊程序費用1,000元等語；被告李登源則辯稱已將
      該持有之10萬元現金，用作被繼承人黃梢喪葬費之使用等
      語；被告李淑萍則陳稱除上開以外之郵局存款，其已依父
      親指示領取，並均已作為被繼承人黃梢之喪葬費用及後來
      之祭拜費用等語，然本院審酌聲請限定繼承陳報遺產清冊
      程序費用、喪葬費及祭拜費用等，既均非屬民法第1150條
      之遺產管理、分割及執行遺囑之費用而應由遺產中支付之
      ，故即便原告有支出聲請限定繼承陳報遺產清冊程序費用
      ，且被告李登源、李淑萍並已將其等所持有之現金遺產作
      為被繼承人黃梢之喪葬費用或祭拜費用，其等亦無從主張
      可自遺產中支付，依法仍均應將該等遺產列為本件被繼承
      人黃梢之遺產範圍而為分割。另審酌被繼承人黃梢所留之
      郵局存款，係屬被繼承人與郵局間之消費寄託關係，於被
      繼承人黃梢死後，即屬全體繼承人對郵局公同共有之消費
      寄託返還債權，應由繼承人共同領取，然被繼承人黃梢生
      前於該郵局之存款，除10萬元以外之現金既係由被告李淑
      萍一人提領，非經兩造共同領取，故應認該部分之遺產分
      割標的，係兩造對郵局之消費寄託返還請求權及所衍生之
      其他權利。基上，本院考量上開如附表一編號2所示由被
      告李登源持有之10萬元現金、如附表一編號3所示對郵局
      之消費寄託返還請求權及基於該債權所生之孳息及其他權
      利，以及如附表一編號4所示對京城商業銀行股份有限公
      司之消費寄託返還請求權及基於該債權所生之孳息權利，
      依兩造所不爭執之分割方式，由兩造依應繼分比例取得，
      為公平合理，故應由兩造依附表二所示之應繼分比例分配
      取得。綜上所述，爰判決如主文第一項所示。
（四）末按因共有物分割、經界或其他性質上類似之事件涉訟，
      由敗訴當事人負擔訴訟費用顯失公平者，法院得酌量情形
      ，命勝訴之當事人負擔其一部，民事訴訟法第80條之1定
      有明文，本件分割公同共有遺產之訴，係固有必要共同訴
      訟，原、被告之間本可互換地位，本件原告起訴雖於法有
      據，但被告之應訴實因訴訟性質所不得不然，是以本件之
      訴訟費用應由兩造依其上開應繼分之比例分擔，較為公允
      ，併此敘明。
四、訴訟費用負擔之依據：家事事件法第51條，民事訴訟法第80
    條之1。
中　　華　　民　　國　　111 　年　　2 　　月　　8 　　日
                  家事法庭    法　官　  楊佳祥
以上為正本係照原本作成。
如對本判決上訴，須於判決送達後20日內向本院提出上訴狀。如
委任律師提起上訴者，應一併繳納上訴審裁判費。
中　　華　　民　　國　　111 　年　　2 　　月　　8 　　日
                              書記官　  許哲萍 
　　　　　　　　　　　　　　　
附表一：
編號 遺  產  明  細  分 割 方 式   1 臺南市○區○○路0段000巷00號建物 權利範圍：全部 應予變價分割，變賣後所得價金按附表二所示應繼分比例分配。   2 已經兩造即被繼承人黃梢之全體繼承人同意自郵局領出並交由被告李登源持有之現金新臺幣100,000元。 由兩造依附表二所示之應繼分比例分配取得。   3 對於郵局新臺幣43,669元消費寄託返還債權以及基於該債權所生之孳息及其他權利。    4 京城商業銀行股份有限公司新臺幣73元消費寄託返還債權以及基於該債權所生之孳息權利。  

附表二：
繼 承 人  應 繼 分 比 例 莊雅惠     4 分 之 1 莊謹諭     4 分 之 1 李淑萍     4 分 之 1 李登源     4 分 之 1